臺灣高等法院刑事判決
110年度交上易字第113號
上  訴  人  臺灣臺北地方檢察署檢察官
被      告  李仁  



上列上訴人因被告過失傷害案件，不服臺灣臺北地方法院109年
度交易字第109號，中華民國110年2月2日第一審判決（起訴案號
：臺灣臺北地方檢察署109年度偵字第537號），提起上訴，本院
判決如下：
    主  文
上訴駁回。
    理  由
一、公訴意旨略以：被告李仁於民國108年9月11日19時43分許，
    駕駛車牌號碼000-0000號自用小客車（下稱本案汽車），自
    臺北市○○區○○路0段000號之京華城地下停車場駛出，駛至停
    車場地面出口時，明知汽車行駛時應隨時注意車前狀況，並
    隨時採取必要安全措施，而依當時之情況並無不能注意之情
    事，竟疏未注意車前狀況而貿然駛出路口右轉，適有告訴人黃
    慧甄騎乘車牌號碼000-0000號普通重型機車（下稱本案機車
    ）暫停於該停車場地面出口左方角落處，遂遭被告駕駛之本
    案汽車擦撞後人車倒地，致告訴人受有左大腿挫傷、右踝部
    挫傷及右膝擦挫傷等傷害。因認被告涉犯刑法第284條之過
    失傷害罪嫌。
二、證據能力之說明：
    按刑事訴訟法基於證據裁判主義及嚴格證明法則，明定得以
    作為認定犯罪事實存否之依據者，以有證據能力之證據為限
    。而「傳聞排除法則」中所謂被告以外之人於審判外之陳述
    無證據能力，係針對證據目的在於證明犯罪事實爭點（issu
    e on fact ）之證據資格而言，若證據之目的僅係作為「彈
    劾證據憑信性或證明力」之用（issue on credibility），
    旨在減損待證事實之成立或質疑被告或證人陳述之憑信性者
    ，其目的並非直接作為證明犯罪事實成立存否之證據，則無
    傳聞排除法則之適用，此即英美法概念所稱「彈劾證據」（
    impeachment evidence），日本刑事訴訟法第328 條亦已就
    此項「彈劾證據」予以明文規定，基於刑事訴訟發現真實及
    公平正義之功能，於我國刑事訴訟上亦應有其適用。故於審
    判期日證人所為陳述與審判外之陳述相異時，仍可提出該證
    人先前所為自我矛盾之陳述，用來減低其在審判時證言之證
    明力，此種作為彈劾證據使用之傳聞證據，因非用於認定犯
    罪事實之基礎，不受傳聞法則之拘束。因此，被告以外之人
    於審判外之言詞或書面陳述，雖不得以之直接作為證明犯罪
    事實存否之證據，但非不得以之作為彈劾證據，用來爭執或
    減損被告、證人或鑑定人陳述之證明力，最高法院98年度台
    上字第2079號、第2896號、第4029號判決參照。本件以下所
    引有關上揭被告以外之人於審判外之言詞及書面陳述，均非
    直接證明犯罪事實存否之證據，依前開判決意旨，皆不受證
    據能力規定及傳聞法則之限制。
三、按犯罪事實應依證據認定之，無證據不得認定犯罪事實；不
    能證明被告犯罪者，應諭知無罪之判決，刑事訴訟法第154
    條第2項、第301條第1項分別定有明文。又按認定犯罪事實
    應依證據，為刑事訴訟法所明定，故被告否認犯罪事實所持
    之辯解，縱屬不能成立，仍非有積極證據足以證明其犯罪行
    為，不能遽為有罪之認定；如未能發現相當證據，或證據不
    足以證明，自不能以推測或擬制之方法，以為裁判基礎；認
    定犯罪事實所憑之證據，無論為直接證據或間接證據，其為
    訴訟上之證明，須於通常一般之人均不致於有所懷疑，而得
    確信其為真實之程度者，始得據之為有罪之認定（最高法院
    30年上字第1831號、40年台上字第86號、76年台上字第4986
    號判例要旨參照）。刑事訴訟法第161條第1項規定：檢察官
    就被告犯罪事實，應負舉證責任，並指出證明之方法；因此
    ，檢察官對於起訴之犯罪事實，應負提出證據及說服之實質
    舉證責任。倘其所提出之證據，不足為被告有罪之積極證明
    ，或其指出證明之方法，無從說服法院以形成被告有罪之心
    證，基於無罪推定之原則，自應為被告無罪判決之諭知（最
    高法院92年台上字第128號判例意旨亦可參照）。
四、檢察官認被告李仁涉犯上開過失傷害罪嫌，係以：被告於警
    詢及偵查中之供述、證人即告訴人黃慧甄於警詢及偵查中之
    指訴、道路交通事故現場圖、道路交通事故補充資料表、道
    路交通事故談話紀錄表、道路交通事故調查報告表㈠、㈡、現
    場及車輛照片、監視器錄影光碟暨翻拍照片、勘驗筆錄、臺
    北市立萬芳醫院診斷證明書為主要論據。訊據被告李仁堅詞
    否認有何檢察官所指之過失傷害犯行，辯稱：「伊駕駛本案
    汽車從停車場上坡出來，車速緩慢，並未撞及告訴人所騎乘
    之本案機車，告訴人人車倒地與伊無涉，洵無過失傷害犯行
    。」等語。經查：
  ㈠告訴人於108年9月11日19時43分許自京華城地下停車場騎乘
    本案機車至出口後，先暫停於左方角落處，被告亦駕駛本案
    汽車從該停車場離開，至出口處旋即右轉，其後告訴人即人
    車倒地，告訴人並受有左大腿挫傷、右踝部挫傷及右膝擦挫
    傷等傷害等情，有臺北市立萬芳醫院診斷證明書、監視器錄
    影畫面翻拍照片、道路交通事故現場圖、道路交通事故補充
    資料表、道路交通事故談話紀錄表、道路交通事故調查報告
    表㈠、㈡、臺北市政府警察局A3類道路交通事故調查紀錄表、
    現場照片在卷可佐（見偵卷第19、21、22、27至37、47、49
    頁)，並經原審、本院勘驗現場監視器錄影光碟屬實(
　　見原審第135至159頁；本院卷第57頁），此部分足信為真實
    。
  ㈡告訴人固於警詢時陳稱：「伊騎乘本案機車到停車場出口處
    有先暫停，就被後方的本案汽車追撞，伊起來後，又被該車
    追撞1次。」等語（見偵卷第33頁），於偵查中及原審審理
    時結證稱：「當日伊騎乘本案機車從京華城地下停車場出來
    ，到1樓時，因不熟悉路況，就先將車暫停在出口處左邊角
    落，後來要起步時，突然有股力道從後面撞來，伊立即倒地
    ，倒地後伊要爬起來時，感覺機車又動一下，爬起來後，就
    看到本案汽車自其右側快速開出去。」等語（見偵卷第96、
    97頁、原審卷第125至129頁）；然經原審、本院先後勘驗現
    場監視器錄影光碟，均查無告訴人所指稱遭追撞2次之情形
    ，有勘驗筆錄2份在卷可佐（見原審卷第135至159頁、本院
    卷第57頁），是告訴人指訴其遭被告駕駛本案汽車追撞乙節
    ，顯有疑義。
　㈢告訴人於原審審理時另證稱：「被告駕車撞到本案機車後，
    在伊起身前，就停在伊後方，都沒有任何動靜。」等（見原
    審卷第126頁），然經原審及本院勘驗該路口監視器錄影光
    碟，被告將本案汽車駛出京華城停車場出口後，即直接右轉
    離去，並無暫停等待之情(見前開2件勘驗筆錄)，是告訴人
    所指被告撞到其所騎乘之本案機車後，曾停留在原地云云，
    自難採信。
　㈣依臺北市政府警察局松山分局交通分隊員警員柳三郎於案發(
    109年9月11日)後6日(同月17日)勘查並拍攝本案汽車，並未
    發現該車有刮痕，有職務報告及所拍攝照片附卷可憑（見偵
    卷第87、90頁）；衡諸一般社會常情，若被告所駕本案汽車
    有撞及告訴人所騎乘之本案機車，本案汽車上應會有擦撞過
    之刮擦痕、烤漆脫落或烤漆轉印等跡象，然本案汽車並未見
    有此情形。本案機車之車牌右側雖有向前凹折之情（見偵卷
    第49頁），然就此部分之車損狀況，亦有可能在本案車禍事
    故發生前即已存在，實難認被告於上開時、地駕駛本案汽車
    有與告訴人所騎乘之本案機車發生碰撞，亦難認本案機車之
    車牌凹損確係遭本案汽車撞及所致。
　㈤告訴人於原審審理時另證稱：「伊遭被告撞及後，本案機車
    係往右倒地。」等語（見原審卷第125、128頁），惟衡以一
    般物理常態，本案汽車體積較大，動能亦較本案機車高，若
    被告駕駛本案汽車撞及本案機車之右後方車牌處，基於作用
    力與反作用力原理，本案機車應係往左側傾倒為是，依此而
    觀，益徵本案汽車並無與本案機車發生碰撞之事實甚明。
　㈥經原審勘驗現場監視器錄影光碟之勘驗結果略以：「告訴人
    自京華城地下停車場騎乘本案機車至出口後，先暫停在該處
    ，被告隨後亦駕駛本案汽車從同一停車場駛出，被告所駕本
    案汽車右轉後，可看見告訴人所騎乘之本案機車已在出口處
    附近倒地。」有勘驗筆錄1份可憑（見原審卷第135至159頁
    ），而依卷附之監視器光碟所顯現之畫面，均未見兩車有發
    生碰撞或擦撞之情，復經本院勘驗結果與原審勘驗結果一致
    （見本院卷第57頁）；而檢察事務官所製作之勘驗筆錄（見
    偵卷第115至117頁），僅能證明被告確有駕駛本案汽車在案
    發時間從京華城停車場離去之事實，仍無從證明被告有駕車
    撞及本案機車乙節。是不能排除告訴人係轉彎不慎而自摔倒
    地之可能性，基於「罪證有疑，唯利被告」原則，本院實難
    僅憑告訴人片面指訴，即遽認被告有過失傷害犯行。
五、綜上所述，本件檢察官所提出前揭之證據，在訴訟上之證明
    均尚未達到於通常一般之人均不致有所懷疑為真實之程度，
    自無從使本院對於被告所涉之上開過失傷害得有罪之確信。
    此外，又無其他證據足資證明被告確何檢察官所指前開過失
    傷害之犯行，不能證明被告犯罪，依法應為被告無罪之諭知
    。
六、原審同此認定，諭知被告無罪，核無不合。檢察官循告訴人
    請求之上訴意旨略以：「開庭時播放監視器畫面影片設備故
    障，所以告訴人沒有看到監視器畫面影片，告訴人被撞地點
    是京華城停車場1樓出口處非東寧路上，監視器的拍攝角度
    無法拍到京華城停車場1樓出口處，監視器的拍攝角度只能
    拍到東寧路。京華城停車場1樓出口處，地勢比東寧路高，
    出口處銜接東寧路是斜坡，當被告從後方撞告訴人機車，因
    機車後方有撞擊力，根據慣性原理，告訴人機車會往前且順
    著地勢往下滑，當發生碰撞時，人的本能反應往慣用方向順
    的路彎度保護自己，所以告訴人操控機車把手往右，機車往
    下向右滑倒在東寧路上，機車被撞倒地依慣性原理，機車不
    可能立即不動，會有搖晃之情形，即告訴人在庭上說明機車
    倒地後感覺彷彿第二次被撞，因此告訴人才趕緊起身往後查
    看情形，此時被告的車已從告訴人的身旁向右開車離去。監
    視器無法拍攝到京華城停車場1樓出口處，若能拍到就能拍
    到被告車牌及還原車禍當時情形，且依警方是依據告訴人打
    110報案時間推測被告車出地下停車場的時間，調閱各樓層
    停車閘門口監視器，找到被告車牌而非東寧路上畫面。被告
    的車式休旅車車身、輪胎較高，告訴人車牌向前凹的地方有
    黑色痕跡，研判應為輪胎所撞，車禍發生數日後被告才到案
    說明，這段時間已足夠被告處理車禍造成刮擦痕、烤漆脫落
    或烤漆轉印，且被告車輛保養得宜車很新，處理後無為和感
    。告訴人車牌右側向前凹折表示被車撞，不是自摔，告訴人
    騎車有20幾年資歷，當天天氣晴朗，地面乾燥平整沒有凹凸
    不平，前面沒有任何車輛，告訴人身體健康感受力正常，可
    以明確分辨撞擊力，告訴人不可能自摔。目前汽車安裝行車
    紀錄器已是普及，被告稱沒有安裝，令人訝異，偵查時被告
    推說監視器畫面是其車輛，直至追問才承認。原判決有違背
    經驗法則及理由矛盾，爰依法提起上訴，請將原判決撤銷。
    」等語為由，指摘原判決不當。然查：本件原審已詳敘其證
    據方法與待證事實之關係，及何以認定雖被告曾於上開時、
    地自京華城之地下停車場駛出，然依監視器錄影畫面勘驗結
    果，僅能證明本案汽車及本案機車確曾進出過，難認被告駕
    駛之本案汽車有撞擊告訴人之本案機車之事實，則告訴人所
    受之傷害，是否為被告駕駛本案汽車所為，實屬可疑，檢察
    官所舉之證據，尚無法證明被告有上開過失傷害之犯行，自
    難率以該罪相繩。檢察官未提新事證，仍執前詞上訴，尚屬
    無據。是檢察官之上訴為無理由，應予駁回。　
據上論斷，應依刑事訴訟法第368條，判決如主文。
本案經檢察官朱家蓉偵查起訴，檢察官孟令士上訴，檢察官曾忠
己到庭執行職務。
中　　華　　民　　國　　110 　年　　5 　　月　　12　　日
　　　　　　　　　刑事第十七庭  審判長法　官  鄭水銓
　　　　　　　　　　　　　　　　　    法　官  李世華
　　　　　　　 　 　　　　　　　　　　法　官  黃雅芬
以上正本證明與原本無異。
不得上訴。
                                      書記官  鄭雅云
中　　華　　民　　國　　110 　年　　5 　　月　　12　　日